---
title: "programacion R"
format: html
editor: visual
toc: true
toc-location: left
number-sections: true
embed-resources: true
output-file: index 
---

# Librerias

```{r}
source('https://inkaverse.com/setup.r')
```

# Modelos lineales mixtos

## Importar datos

```{r}
Datos <- read.csv(file = "LA MOLINA 2014 POTATO WUE (FB) - fb.csv", header = TRUE, sep = ",")
```

## Visualización de data

```{r}
View(Datos)
str(Datos)
```

## Modelos lineal (lfa)

A continuacion se realizara un ANOVA de la variable lfa y su interaccion con el riego y genoma:

```{r}
modelo <- aov(formula = lfa~bloque+riego+geno+riego*geno,data=Datos)
anova(modelo)
plot(modelo)
```

### Boxplot

```{r}
ggplot(Datos, aes(x = geno, y = lfa, colour = riego)) +
  geom_boxplot(outlier.colour = "blue", outlier.shape = 16, outlier.size = 3) +
  labs(title = "Boxplot por Nivel de Riego y Genotipo", x = "Combinación Riego-Genotipo", y = "Area foliar (cm^2)") +
  theme_minimal() +
  theme(axis.text.x = element_text(angle = 45, hjust = 1))
```

## Modelo lineal (hi)

A continuacion se realizara un ANOVA de la variable hi y su interaccion con el riego y genoma:

```{r}
MODELO<-aov(formula = hi~bloque+riego+geno+riego*geno,data=Datos)
anova(MODELO)
plot(MODELO)
```

### Boxplot

```{r}
ggplot(Datos, aes(x = geno, y = hi, colour = riego)) +
  geom_boxplot(outlier.colour = "yellow", outlier.shape = 16, outlier.size = 3) +
  labs(title = "Boxplot por Nivel de Riego y Genotipo", x = "Combinación Riego-Genotipo", y = "Area foliar (cm^2)") +
  theme_minimal() +
  theme(axis.text.x = element_text(angle = 45, hjust = 1))
```

# Modelo lineal mixto

## Importamos datos

```{r}
source('https://inkaverse.com/setup.r')
```

```{r}
library(lme4)
MODEL3 <- lme4::lmer(lfa~riego+geno+riego*geno+(1|bloque),data = Datos)
anova(MODEL3)
plot(MODEL3)
```

Que hacer para saber si hay significancia en un modelo lineal mixto

```{r}
ol <- boxplot(lfa ~ riego*geno,Datos)
```

### Uso de Inti

```{r}
library(inti)

model <- remove_outliers(data = Datos
                         , formula = lfa ~ riego + geno + riego*geno + (1|bloque)
                         , plot_diag = T
                         )

model
```

# Agricolae: Comparación de medias

```{r}
modelo <- lm(formula = lfa ~  bloque + riego + geno + riego*geno
          , data = Datos)

anova(modelo)
library(agricolae)

tukey_result <- HSD.test(modelo
                         , c("geno", "riego")
                         , group = TRUE)
tukey_result
plot(tukey_result)
```

```{r}
str(tukey_result)
library(tidyverse)

grupos <- tukey_result$groups %>% 
  rownames_to_column("tratamientos") %>% 
  separate(tratamientos, into = c("geno", "riego")
           , sep = ":")

str(grupos)
```

```{r}
ggplot(grupos, aes(x = geno, y = lfa, fill = riego)) +
  geom_bar(stat = "identity", position = "dodge", color = "black") +
  geom_text(aes(label = groups, y = lfa + 0.05), 
            position = position_dodge(width = 0.9), 
            vjust = 0) +
  labs(x = "Genotipo", y = "LFA", fill = "Riego") +
  theme_minimal() +
  theme(axis.text.x = element_text(angle = 45, hjust = 1)) +
  ggtitle("Gráfico de barras: LFA por genotipo y riego")
```

# Emmeans: comparación de medias

```{r}
modelo <- lme4::lmer(hi ~ (1|bloque) + geno*riego
                     , data = Datos)

anova(modelo)
cm1 <- emmeans(modelo, ~ geno | riego) %>% 
  cld(Letters = letters, reversed = T)

cm1
cm2 <- emmeans(modelo, ~ riego | geno) %>% 
  cld(Letters = letters, reversed = T)
cm2

cm3 <- emmeans(modelo, ~ riego * geno) %>% 
  cld(Letters = letters, reversed = T)
cm3


```

## Gráfico

```{r}
dtcm <- as.data.frame(cm2) %>% 
  rename(sig = ".group")

ggplot(dtcm, aes(x = geno, y = emmean, fill = riego)) +
  geom_bar(stat = "identity", position = "dodge", color = "black") +
  geom_text(aes(label = sig, y = emmean*1.05),
            position = position_dodge(width = 0.9),
            vjust = 0) +
  labs(x = "Genotipo", y = "HI", fill = "Riego") +
  theme_minimal() +
  theme(axis.text.x = element_text(angle = 45, hjust = 1)) +
  ggtitle("Gráfico de barras: HI por genotipo y riego")
```

# Análisis multivariado

```{r}
str(Datos)
```

## Correlación 

```{r}
library(psych)

Datos %>% 
  select_if(is.numeric) %>% 
  dplyr::select(!c("block")) %>% 
  pairs.panels(x = .
               , hist.col="red"
               , pch = 21
               , stars = TRUE
               , scale = FALSE
               , lm = TRUE
               ) 
```
